【裁判字號】    98,台上,475
【裁判日期】    980205
【裁判案由】    偽造文書
【裁判全文】
最高法院刑事判決              九十八年度台上字第四七五號
上  訴  人  乙○○
自訴代理人  詹文凱律師
被      告  甲○○
上列上訴人因自訴被告偽造文書案件，不服台灣高等法院中華民
國九十五年一月十八日第二審更審判決（九十四年度上更(一)字第
七二二號，自訴案號：台灣新竹地方法院九十一年度自字第一四
號），提起上訴，本院判決如下：
    主  文
上訴駁回。
    理  由
按刑事訴訟法第三百七十七條規定，上訴於第三審法院，非以判
決違背法令為理由，不得為之。是提起第三審上訴，應以原判決
違背法令為理由，係屬法定要件。如果上訴理由書狀並未依據卷
內訴訟資料，具體指摘原判決不適用何種法則或如何適用不當，
或所指摘原判決違法情事，顯與法律規定得為第三審上訴理由之
違法情形，不相適合時，均應認其上訴為違背法律上之程式，予
以駁回。本件上訴人即自訴人乙○○上訴意旨略稱：(一)、上訴人
於原審已請求調查民國八十一年國立交通大學（下稱交通大學）
辦理傳播科技研究所碩士班「招生委員會」之委員名冊及傳訊行
政人員，以查證該「招生委員會」決議之真實情況。原審未為准
駁之裁定，亦未於判決書記載其理由，有調查未盡、理由不備之
違法。(二)、原判決以「系爭成績發生爭議時，因被告（甲○○）
處理爭議事宜急迫，未及作成書面會議紀錄，乃將各口試委員成
績，逕送全校招生會議中討論及決議，此有交通大學九十二年二
月十日交大秘字第○九二○○○○五七○號函附卷可參」。惟
該函文內容自相矛盾，違反公眾周知之事實及經驗法則，原審復
未依刑事訴訟法第二百八十八條之二規定，將上開函文提示予當
事人等，以辯論證據證明力之適當機會，亦有未合。又「會議紀
錄」乃由行政人員於會議後，綜合相關議程、與會人員名冊、決
議內容等資料，製作正式之書面紀錄以供存查。被告當時為學校
教務長，並無製作會議紀錄之職責，而會議紀錄應於會議後製作
，並無急迫未及作成書面紀錄情事。況上訴人於原審已主張，並
無「招生委員會」之決議。原審引用未經辯證之文書表示：「被
告處理爭議事宜急迫，未及作成書面會議紀錄，乃將各口試委員
成績，逕送全校招生會議中討論及決議。」明顯違背經驗法則及
論理法則。(三)、監察院之「糾正案文」表示：「三位口試委員既
經獲聘為委員，渠等所為之評分理應予以尊重，豈可輕率不予採
計或改分，該校作法顯然失當。」惟學校非屬自然人，並無行為
能力，而是被告所作為。監察院調查內容明確指陳被告更改口試
成績，原審捨此未究，有判決不載理由之違法。(四)、依刑事訴訟
法第一百六十條規定，證人之個人意見或推測之詞，除以實際經
驗為基礎者外，不得作為證據。原判決記載「成績由口試委員送
出後，如有重大瑕疵，校方非不得更改成績，此乃校方之行政裁
量權，亦據證人李賢輝證述明確，……。」原判決竟引用證人之
個人意見論斷「行政裁量權」，明顯違背法令。(五)、國立大學研
究所招生攸關受教權益，應視同國家重大考試，學校行政主管未
經法定正當程序，豈可更改招生考試委員所評定之成績。被告明
知上訴人未予同意，竟未經合法程序，擅改考試成績，並指示行
政人員「有事我（即被告）負責」，業據李賢輝證述在卷。原審
捨此未究，有判決不載理由之違法云云。
惟查原判決以上訴人在第一審自訴意旨略以：上訴人自七十九年
八月起，在交通大學擔任專任副教授。交通大學於八十一年五月
十七日辦理傳播科技研究所碩士班招生時，上訴人與李賢輝、崔
家蓉三人擔任口試委員，評鑑考生之在校成績、讀書計畫及個人
作品，以三位口試委員所評定之平均分數作為複試成績，經三人
簽名確認後送教務處。被告當時擔任交通大學教務長，擅改口試
成績，上訴人質疑被告行為之正當性及合法性，拒受擅改口試評
分結果，因而遭校方不予續聘之風波。監察院「糾正案文」表示
：「三位口試委員既經獲聘為委員，渠等所為之評分理應予以尊
重，豈可輕率不予採計或改分，該校作法顯然失當。」惟學校非
屬自然人，並無行為能力，而是被告所為。為此，監察院之「糾
正案文」指出：「甲○○校長（被告於此時已擔任校長）堅稱李
賢輝是受乙○○（上訴人）影響更改分數，因此要李賢輝改回原
評分數（指高姓考生之成績，李賢輝原評定為八十五分，經上訴
人示意改為二十五分，嗣被檢舉後，校方開會要求李賢輝改回原
評定之八十五分），此點李賢輝於四次書面以及來本院（指監察
院）接受詢問時，始終否認經其同意，並指稱因資歷甚淺，最後
只好尊重校長之決定，但尊重並不等於表示同意，而校方自始至
終亦未取得其同意改分之任何書面，據李賢輝表示，此亦為其日
後辭職求去之主要原因。」監察院之上開糾正文內容，明確指陳
被告更改口試成績，事發後被告意圖掩飾其更改口試評分之犯行
，執意違法侵害上訴人之工作權，造成上訴人精神及學術名譽之
損害既深且鉅，因認被告涉有刑法第二百十三條之公務員登載不
實公文書罪嫌等情。但經審理結果，認為不能證明被告犯罪，爰
維持第一審諭知被告無罪之判決，駁回上訴人在第二審之上訴。
已敘明：(1)自訴意旨認被告涉有公務員登載不實公文書罪嫌，係
以監察院於八十五年十二月十三日公告之院台教字第八○九六
號「糾正案文」內容，及證人李賢輝於接受監察院詢問時之陳述
暨李賢輝出具之聲明書為其論據。惟訊據被告堅決否認有何登載
不實行為，辯稱：高姓考生於口試時，李賢輝在口試現場第一次
評定之分數為八十五分，至第二天將之改為二十五分，所務會議
認為口試首重現場評分，希望恢復為原來之八十五分，李賢輝尊
重所務會議之決議改回八十五分。至於上訴人所評定之分數（將
筆試第一名之高姓考生，其「作品」分數，評定為零分《二十八
名考生中，評定滿分者達五人，高姓考生有交「作品」，被評定
為零分，其他未交「作品」者，反而評定有分》；口試總分，亦
由七十八分改為十分，見第一審卷第四十九頁背面、第五十頁內
容）是經過招生委員會認為不妥，所以不予計分等語。(2)經向交
通大學調閱當時之會議紀錄結果，據函復「當年該所所長因處理
該所招生爭議事宜急迫，不及作成書面會議紀錄，旋將各口試委
員的成績原稿，逕送全校招生會議中討論及決議（招生委員會之
會議紀錄因逾保存年限，已無法取得）。」有該大學九十二年二
月十日交大秘字第○九二○○○○五七○號函附卷可參。可見
不採計上訴人所評定之分數，及採用李賢輝原始評定之分數，係
經由交通大學招生委員會討論及決議。(3)監察院之「糾正案文」
，係針對交通大學不續聘上訴人一案所為（並非針對被告有無登
載不實公文書），且其內容涉及該次招生部分，亦稱「放榜前夕
，校方稱接獲反應乙○○（上訴人）口試評分不公，經『招生委
員會』認為乙○○之評分方式為『倒推』，決議取消其所評定口
試成績。」「該校『招生委員會』決議將乙○○（上訴人）之口
試評分不予列計，並以其餘兩位口試委員之評分平均，重新製作
考生成績總表放榜。」益徵監察院在該不續聘之糾正案中，已查
知不採計上訴人所評定之分數，乃出自交通大學「招生委員會」
之決議，與被告之辯解相符。(4)上開「糾正案文」內容雖提及：
「有關更改李賢輝副教授評分部分，甲○○校長（被告）堅稱李
賢輝是受乙○○（上訴人）影響更改口試分數（即將八十五分更
改為二十五分），因此要李賢輝改回原評之分數，此點李賢輝於
四次書面以及本院（指監察院）接受詢問時，始終否認經其同意
，並指稱因資歷甚淺，最後只好尊重校長之決定，但尊重並不等
於表示同意。」另李賢輝於第一審亦證述：「星期一早上，三位
口試委員全部討論過，因為崔家蓉教授在第二組口試一半就走了
，所以……第一組的口試成績以三位口試委員所打的平均成績為
準，第二組就以我們二位打的平均成績為準。」及「事後被告有
再招集一個會議確認成績，我的部分只有針對高瑞松（考生）的
成績，因為被告認為成績應該以第一印象為準，但我認為成績應
該是在瞭解（了解）過後打的為準，被告要求我把成績改回我第
一次打的成績，但我不同意，最後被告說改回來有事他負責，我
只好說尊重他的意思。……我祇好尊重被告的行政裁量權。」惟
依上開事證顯示，究竟採計三位委員或二位委員評定之成績，是
可以討論的，又李賢輝雖未主動改回第一次之評分，但亦明確表
示當時確有招開會議，且尊重被告之意思。綜上所述，上訴人所
評定之分數，係由「招生委員會」決議不予採計，李賢輝所評定
之分數，亦係經由「招生委員會」決議採認其第一次評定之分數
。因此上訴人對於「招生委員會」或被告在行政上處理之方式，
縱有爭議，亦難據此對被告論以刑法第二百十三條之罪責，爰為
無罪之諭知，已依據卷內資料，敘明其取捨證據及得心證之理由
。上訴意旨對於原判決所為前揭論斷，並未依據卷內資料，具體
指摘有何違背法令情形。且查：(一)、刑事訴訟法第三百七十九條
第十款所稱應調查之證據，係指與待證事實有重要關係，在客觀
上為法院認定事實及適用法律之基礎者而言。而證據與待證事實
是否有重要關係，應以該證據所證明者能否推翻原審判決所確認
之事實，而得據以為不同之認定為斷，若非上述情形之證據，既
非待證事實所關重要之點，即欠缺調查之必要性，本不屬於上開
應調查證據之範圍，其未予調查，自與應於審判期日調查之證據
未予調查之情形不同。上訴人於原審雖請求調查交通大學該次「
招生委員會」之委員名冊及傳訊行政人員，以查證並無「招生委
員會」之決議。惟依卷內資料，該次招生委員會之「會議紀錄」
因逾保存年限，已無法取得，但有「將各口試委員的成績原稿，
逕送全校招生會議中討論及決議」，有交通大學之前揭復函在卷
可稽。另依證人李賢輝之證述及監察院關於不續聘上訴人案之「
糾正案文」，亦均敘及該爭議業已送經「招生委員會」討論並作
成決議，則該待證事實已臻明瞭。無論有無調查該「招生委員會
」之委員名冊及傳訊行政人員，並不足以推翻原審判決所確認之
事實，即與待證事實無重要關係。原審未為無益之調查，自與應
於審判期日調查之證據未予調查之情形不同，不得任意指摘為違
法。(二)、審判期日之訴訟程序，專以審判筆錄為證，刑事訴訟法
第四十七條定有明文。原審於審判期日已將交通大學九十二年二
月十日交大秘字第○九二○○○○五七○號函提示當事人等並
告以要旨，上訴人之代理人答稱：「證據能力沒有意見，證據價
值方面相關書證對於部分事實不是那麼明確，……。」有審判筆
錄可查（見原審更(一)卷第五十七頁）。上訴意旨指稱原審未依刑
事訴訟法第二百八十八條之二規定，將上開函文提示予當事人等
，以辯論證據證明力之適當機會，並非依據卷內資料執為指摘。
(三)、事實之認定與證據之取捨，乃事實審法院之職權，苟其事實
之認定及證據之取捨，並不違背經驗法則與論理法則，即不容任
意指為違法而執為上訴第三審之理由。上訴意旨其餘之指摘，係
對於原判決已說明事項及屬原審採證認事職權之適法行使，持憑
己見而為不同之評價，且為單純事實之爭執，均與法律規定得為
第三審上訴理由之違法情形，不相適合。其上訴違背法律上之程
式，應予駁回。
據上論結，應依刑事訴訟法第三百九十五條前段，判決如主文。
中    華    民    國  九十八  年    二    月    五    日
                      最高法院刑事第七庭
                          審判長法官  謝  俊  雄
                                法官  陳  世  雄
                                法官  魏  新  和
                                法官  吳  信  銘
                                法官  陳  國  文
      本件正本證明與原本無異
                                      書  記  官
中    華    民    國  九十八  年    二    月    九    日
                                                      K


司法院資訊處製作；財團法人民間司法改革基金會備份。
